# Combinazioni lineari/nonlineari dei parametri stimati


```{r include=FALSE}
rm(list = ls())
```

Dopo aver dimostrato che un modello fornisca una buona descrizione dei dati sperimentali e che non vi siano violazioni degli assunti di base, è possibile testare diverse ipotesi rilevanti che siano 'traducibili' in combinazioni lineari o non lineari dei parametri del modello, cioè delle funzioni che coinvolgono i parametri ed un insieme di coefficienti; per comprendere questo concetto e la sua importanza, iniziamo con un esempio.

## Esempio 9.1: Determinare l'effetto medio degli erbicidi

Torniamo all'esperimento in cui abbiamo confrontato due erbicidi e la loro miscela con il testimone non trattato, in un disegno sperimentale completamente randomizzato con quattro repliche (Esempio 8.1). Nel capitolo precedente, abbiamo visto che non vi sono problemi con nessuna delle assunzioni di base per il *fitting* dei modelli lineari, mentre l'analisi della varianza ed il relativo test di F hanno mostrato come esistano differenze significative tra i trattamenti. Nel riquadro sottostante riportimo nuovamente il codice R per l'adattamento del modello.

```{r}
# Riquadro 9.1

# Esempio 9.1
# Determinare l'effetto medio degli erbicidi nel dataset 'mixture'

# Caricamento dei pacchetti
library(statforbiology)
library(multcomp)

# Caricamento dei dati
dataset <- getAgroData("mixture")

# Adattamento di un modello ANOVA ad una via
model <- lm(Weight ~ Treat, data=dataset)
summary(model)

# Analisi della Varianza
anova(model)
```

A questo punto, è rilevante chiedersi: "Il controllo delle piante infestanti è stato (in media) una pratica efficace?". Questa domanda 'biologica' può essere tradotta in una combinazione lineare dei parametri stimati, cioè: $\mu$ = 9.175, $\alpha_2$ = -4,0475, $\alpha_3$ = 7.685 e $\alpha_4$ = 17.5975, dove $\mu$ è la media del primo erbicida (in ordine alfabetico), $\alpha_2$, $\alpha_3$ e $\alpha_4$ sono, rispettivamente, le differenze tra le medie del secondo, del terzo e del quarto trattamento e la media del primo (vedi Capitolo 4). Con queste stime, possiamo calcolare la media dei vasi non trattati come $\mu_u = \mu + \alpha_4$, e la media dei vasi trattati come $\mu_t = [\mu + (\mu + \alpha_2) + (\mu + \alpha_3)]/3$, ovvero $\mu_t = \mu + 1/3 \, \alpha_2 + 1/3 \, \alpha_3$. Di conseguenza, la differenza tra vasi trattati e non trattati è uguale alla seguente combinazione lineare: $\delta_{tu} = \mu_t - \mu_{ut} = 1/3 \, \alpha_2 + 1/3 \, \alpha_3 - \alpha_4$. Il risultato di questa combinazione ($\delta_{tu}$) risponde alla domanda precedente: se $\delta_{tu} < 0$ possiamo concludere che il trattamento erbicida è stato, in media, efficace nel ridurre la biomassa di *Solanum nigrum*.

La combinazione lineare sopra definita può essere espressa come somma dei prodotti di un insieme di parametri per un insieme di coefficienti:

$$C = 0 \cdot \mu + \frac{1}{3} \cdot \alpha_2 + \frac{1}{3} \cdot \alpha_3 - 1 \cdot \alpha_4$$

In questa espressione, la matrice dei coefficienti è:

$$K = \left[0 \,\,\, 1/3 \,\,\, 1/3 \,\, -1 \right]$$

Dall'espressione precedente otteniamo $C = \delta_{tu} = -16.385$, e quindi deve essere accompagnata dal suo errore standard, che può essere ottenuto con la legge di propagazione degli errori, considerando le varianze e le covarianze dei parametri del modello. Omettiamo, per semplicità, i dettagli, che possono essere reperiti nel blog associato a questo libro^[vedi: [https://www.statforbiology.com/2024/stat_general_errorpropagation/](https://www.statforbiology.com/2024/stat_general_errorpropagation/)].

In R, ci sono molte funzioni per la stima delle combinazioni lineari dei parametri; in particolare, utilizzeremo la funzione `glht()`, contenuta nel package `multcomp`, che richiede l'oggetto risultante dal *fitting* e una matrice di coefficienti, come mostrato nel Riquadro 9.2. Gli intervalli di confidenza per la stima possono invece essere ottenuti con la funzione `confint()`.

```{r}
# Riquadro 9.2

# Esempio 9.1 [segue]

# Fitting di una combinazione lineare con la funzione 'glht()'
library(multcomp)

# Definizione della matrice dei coefficienti
K <- matrix(c(0, 1/3, 1/3, -1),
            nrow = 1, ncol = 4, byrow = T)
row.names(K) <- c("delta_tu")
K

# Stima della combinazione
con <- glht(model, linfct = K)
summary(con)
  
# Intervallo di confidenza
confint(con)
```

È importante notare che la stima $\delta_{tu}$ può essere divisa per il suo errore standard per ottenere un test t per l'ipotesi nulla che la stima osservata non sia significativamente diversa da zero (vedere Cap. 7.1). Il valore di P è molto basso, consentendo il rifiuto dell'ipotesi nulla. Pertanto, concludiamo che l'effetto medio dell'erbicida è statisticamente significativo.

## Esempio 9.2: Determinare l'efficiacia erbicida media

I concetti precedenti possono essere estesi a qualsiasi altra funzione dei parametri del modello, anche se non può essere ricondotta alla somma di prodotti tra coefficienti e parametri (come nell'Equazione precedente) oppure se è intrinsecamente non lineare (cioè contiene logaritmi o altre funzioni che non siano semplici somme o moltiplicazioni). L'unica differenza è che, con le combinazioni non lineari, gli errori standard non possono essere calcolati con il metodo di propagazione degli errori, ma debbono essere approssimati utilizzando il cosiddetto **metodo delta** [@weisberg_2005]^[Chi fosse interessato al metodo delta può trovare informazioni nel blog associato, all'indirizzo [https://www.statforbiology.com/2024/stat_general_thedeltamethod_edit/](https://www.statforbiology.com/2024/stat_general_thedeltamethod_edit/)].

In R, possiamo utilizzare la funzione `gnlht()` nel package `statforbiology`, che generalizza l'approccio della funzione `glht()` descritta in precedenzza. Come esempio, riconsideriamo il dataset 'mixture' ed utilizziamo i parametri del modello per calcolare la riduzione percentuale della crescita delle infestanti rispetto al controllo non trattato (efficacia erbicida; HE). Per il primo erbicida, è:

$$\textrm{HE} = \frac{\mu_4 - \mu_1}{\mu_4} \times 100 = \frac{\mu_1 + \alpha_4 - \mu_1}{\mu_1 + \alpha_4} \times 100 = \frac{\alpha_4}{\mu_1 + \alpha_4} \times 100$$

In questa espressione, i parametri $\mu_1$ e $\alpha_4$ sono al denominatore e, pertanto, questa combinazione è non lineare. Le espressioni per ottenere gli HE per tutti gli altri erbicidi possono essere ottenute con semplici calcoli algebrici, riportati nel Riquadro 9.3.

Per utilizzare la funzione `gnlht()` bisogna codificare la lista delle funzioni da calcolare e passarla come argomento. Inoltre, il legame tra il nome dei parametri utilizzati in tali combinazioni e la posizione delle relative stime nel vettore che risulta dalla funzione `coef()` viene creato con l'argomento `parameterNames`. Le efficacie dei tre erbicidi sono rispettivamente del 65%, 80% e 37% e sono tutte significativamente diverse da 0 (Riquadro 9.3).

```{r}
# Riquadro 9.3

# Esempio 9.2
# Determinazione dell'efficacia media degli erbicidi nel dataset 'mixture'

# Caricamento dei pacchetti e dei dati
library(statforbiology)
dataset <- getAgroData("mixture")

# Adattamento di un modello ANOVA ad una via
model <- lm(Weight ~ Treat, data=dataset)

# Stima di combinazioni non lineari con 'gnlht()'
library(statforbiology)
funList <- list(~ a4/(mu1 + a4) * 100,
                ~ (a4 - a2)/(mu1 + a4) * 100, 
                ~ (a4 - a3)/(mu1 + a4) * 100)
gnlht(model, funList, parameterNames = c("mu1", "a2", "a3", "a4"))
```

## Combinazioni di interesse generale

Le funzioni lineari e non lineari dei parametri del modello sono molto utili per rispondere a specifiche domande di ricerca, anche se, la codifica 'manuale' della matrice dei coefficienti può rivelarsi un compito molto noioso, soprattutto quando le combinazioni da stimare sono molte. Fortunatamente, R ci ci mette a disposizione diverse matrici pre-definite per le combinazioni lineari o non lineari di maggior interesse generale, cioè:

1.  Medie Marginali attese (EMMs)
2.  Contrasti ortogonali (e non)
3.  Confronti a coppie
4.  Retrotrasformazioni
5.  Previsioni e previsioni inverse

## Esempio 9.3: Medie marginali attese

Nelle situazioni in cui abbiamo uno o più predittori nominali, il nostro interesse principale, di solito, è quello di stimare le medie dei gruppi di trattamento (ad esempio, $\mu_1$, $\mu_2$, $\mu_3$, $\ldots{}$ e $\mu_n$, dove $n$ è il numero di livelli). Abbiamo già visto nel Capitolo 3 che le medie di gruppo possono essere ottenute con la funzione `tapply()` (Cap. 3), ma è ora necessario precisare che queste medie aritmetiche sono semplici statistiche descrittive di tendenza centrale, ma non sempre costituiscono uno stimatore adeguato delle medie delle popolazioni da cui i campioni sono estratti. In particolare, possiamo ottenere stime distorte in alcune circostanze, quando i dati sono sbilanciati (numero diverso di repliche per ciascun gruppo di trattamento). Le medie marginali attese (note come **Least Squares Means** o **Expected Marginal Means**, cioè EMM) rappresentano un'importante alternativa: sono uguali alle medie aritmetiche quando i dati sono bilanciati, mentre forniscono stimatori migliori delle medie della popolazione quando i dati sono sbilanciati. Per questo motivo, negli esperimenti di campo che abbiano finalità inferenziali, è sempre consigliabile calcolare le EMM al posto delle medie aritmetiche, cosa che può esser fatta utilizzando opportune combinazioni lineari dei parametri del modello; ad esempio, tornando all'esempio 9.1, dove i parametri stimati sono $\mu = 9.175$, $\alpha_2 = -4.0475$, $\alpha_3 = 7.685$ e $\alpha_4 = 17.5975$ ed hanno il significato biologico illustrato in precedenza (media del primo gruppo e differenze tra le medie degli altri gruppi rispetto al primo), le quattro EMM possono essere ottenuti dalle seguenti combinazioni lineari:

$$\left\{ {\begin{array}{l}
C_1 = \mu_1 = 1 \cdot \mu + 0 \cdot \alpha_2 + 0 \cdot\alpha_3 + 0 \cdot\alpha_4 = 9,18\\
C_2 = \mu_2 = 1 \cdot \mu + 1 \cdot \alpha_2 + 0 \cdot\alpha_3 + 0 \cdot\alpha_4 = 5,13\\
C_3 = \mu_3 = 1 \cdot \mu + 0 \cdot \alpha_2 + 1 \cdot\alpha_3 + 0 \cdot\alpha_4 = 16:86\\
C_4 = \mu_4 = 1 \cdot \mu + 0 \cdot \alpha_2 + 0 \cdot\alpha_3 + 1 \cdot\alpha_4 = 26,77\\
\end{array}} \right.$$

La matrice dei coefficienti è:

$$ K = \left[ {\begin{array}{llll}
1 & 0 & 0 & 0\\
1 & 1 & 0 & 0\\
1 & 0 & 1 & 0\\
1 & 0 & 0 & 1
\end{array}} \right]$$

In linea di principio, per calcolare queste combinazioni si può utilizzare la funzione `glht()` nel package `multcomp`, come mostrato nel riquadro 9.4.

```{r}
# Riquadro 9.4

# Esempio 9.3
# EMM per il dataset 'mixture'

# Caricamento dei pacchetti
library(statforbiology)
library(multcomp)

# Caricamento dei dati
dataset <- getAgroData("mixture")

# Fitting di un modello ANOVA ad una via
model <- lm(Weight ~ Treat, data=dataset)

# Stima delle EMM con la funzione 'glht()'

# Impostazione della matrice dei coefficienti
K <- matrix(c(1,0,0,0,1,1,0,0,1,0,1,0,1,0,0,1),
nrow = 4, ncol = 4, byrow = T)
row.names(K) <- c("mu1", "mu2", "mu3", "mu4")
K

# Calcolo delle combinazioni lineari
con <- glht(model, linfct = K)
summary(con)

# Intervalli di confidenza
confint(con)
```

Tuttavia, soprattutto quando il numero di medie è molto elevato, è molto più semplice utilizzare la funzione `emmeans()` nel pacchetto `emmeans` [@lenth_2016]. Richiede due argomenti fondamentali: l'oggetto modello e il predittore per il quale si desidera calcolare le EMM (Riquadro 9.5).

```{r}
# Riquadro 9.5

# Esempio 9.3 [segue]

# EMM con la funzione 'emmeans()'

library(emmeans) # Carica il pacchetto
muj <- emmeans(model, ~Treat)
muj
```

Oltre a essere stime affidabili delle medie della popolazione, le EMM possono anche servire come punto di partenza per costruire ulteriori combinazioni lineari o non lineari, come indicato nel prossimo paragrafo.

## Example 9.4: Contrasti ortogonali (e non)

Nell'Esempio 9.1, abbiamo visto che una combinazione lineare dei parametri del modello può aiutare a rispondere ad una domanda 'biologica' rilevante, basata sulla differenza tra la media dei vasi non trattati e la media dei vasi trattati. Considerando sempre il dataset "mixture", è possibile pianificare tre combinazioni che reppresentano differenze tra medie, cioè:

1.  trattato vs. non trattato (in media)
2.  miscela vs. erbicidi singoli (in media)
3.  metribuzin vs. rimsulfuron

Invece che combinare i parametri del modello come nell'Esempio 9.1, le tre combinazioni di cui sopra possono anche essere codificate come combinazioni tra le medie. Se consideriamo l'ordine con cui compaiono le quattro medie nel dataset `muj` (Riquadro 9.5), le tre combinazioni lineari possono essere scritte come:

$$\left\{ {\begin{array}{l}
C_1 = \frac{1}{3} \, \mu_1 + \frac{1}{3} \, \mu_2 + \frac{1}{3} \,\mu_3 - \mu_4\\
C_2 = \frac{1}{2} \, \mu_1 - \mu_2 + \frac{1}{2} \,\mu_3 - 0 \cdot \mu_4\\
C_3 = \mu_1 - 0 \cdot \mu_2  - \mu_3 - 0 \cdot \mu_4
\end{array}} \right.$$

Le tre combinazioni lineari C1, C2 e C3 hanno la tipica proprietà che, per ognuna, la somma dei coefficienti è zero e, per questo, sono chiamate **contrasti**. Ognuno di essi sottende una differenza tra medie o gruppi di medie e permette di utilizzare un test di t per saggiare l'ipotesi che questa differenza sia nulla.

Inoltre, i tre contrasti sopra riportati hanno l'ulteriore caratteristica che i loro coefficienti sono reciprocamente non correlati e, pertanto, sono detti **contrasti ortogonali**. Normalmente, in un dataset esistono tanti contrasti ortogonali quante sono le medie meno una.

Anni fa, l'ortogonalità era considerata una proprietà desiderabile, perché la somma delle devianze associate ad ogni contrasto è pari alla devianza del trattamento nell'analisi della varianza (vedere il Riquadro 9.7). Pertanto, l'applicazione dei contrasti ortogonali era considerata un metodo elegante per valutare in modo mirato la differenza tra le medie, evitando un numero eccessivo di test d'ipotesi e le conseguenti problematiche di molteplicità, che vedremo tra poco [@chew_1976]. Oggigiorno, l'enfasi sull'ortogonalità è minore, ma può essere utile fornire un esempio di come i contrasti ortogonali possano essere calcolati con R, utilizzando la funzione `contrast()` nel package `emmeans`.

I tre passaggi tipici sono:

1. preparare una lista con i coefficienti, assegnando un nome a ciascun contrasto (notate la differenza rispetto alla funzione `glht()`, che richiede una matrice di coefficienti, non una lista);
2. utilizzare la funzione `contrast()` nel package `emmeans`, passando i seguenti argomenti: (i) l'oggetto risultante dalla chiamata alla funzione `emmeans()`; (ii) la lista dei contrasti $K$, come argomento `method`; (iii) il tipo di aggiustamento (ne parleremo più avanti, per ora utilizzate il comando così come mostrato nel riquadro sottostante)

```{r}
# Riquadro 9.6

# Esempio 9.4
# Contrasti ortogonali con la funzione 'emmeans()'

# Caricamento dei pacchetti
library(statforbiology)
library(emmeans)
library(multcomp)

# Caricamento dei dati
dataset <- getAgroData("mixture")

# Fitting di un modello ANOVA ad una via
model <- lm(Weight ~ Treat, data=dataset)

# Creazione di un vettore di coefficienti per ogni contrasto
C1 <- c(1/3, 1/3, 1/3, -1)
C2 <- c(1/2, -1, 1/2, 0)
C3 <- c(1, 0, -1, 0)

# Creazione di una lista (NON di una matrice)
K <- list("U vs T" = C1, 
          "mix vs single" = C2,
          "met vs rim" = C3)

# Stima dei contrasti
muj <- emmeans(model, ~Treat)
con <- contrast(muj, method = K, adjust="none")
con

# Intervalli di confidenza
confint(con)
```

I contrasti ortogonali possono essere stimati anche con la funzione `aov()`. In questo caso, l'elenco dei contrasti deve essere trasformato in una matrice e associato al fattore sperimentale tramite la funzione `C()` (notare la lettera maiuscola; vedere il Riquadro 9.7). Utilizzando questa codifica, è possibile avere la conferma che, effittivamente, la devianza del trattamento è stata suddivisa in tre quote, una per ciascun contrasto, producendo significanze identiche a quelle mostrate nel Riquadro 9.6.

```{r}
# Riquadro 9.7

# Esempio 9.4 [segue]

# Stima di contrasti ortogonali e scomposizione della devianza
# del trattamento

# Creazione di un vettore di coefficienti per ogni contrasto 
# (come nel riquadro 9.6)
C1 <- c(1/3, 1/3, 1/3, -1)
C2 <- c(1/2, -1, 1/2, 0)
C3 <- c(1, 0, -1, 0)

# Creazione di una lista (come nel Riquadro 9.6)
K <- list("U vs T" = C1, 
          "mix vs single" = C2,
          "met vs rim" = C3)

# Trasformazione della lista in matrice
Kmat <- do.call(rbind, K)

# Assegnazione della lista al fattore sperimentale
dataset$Treat2 <- C(factor(dataset$Treat), t(Kmat))

# Fitting del modello con la funzione 'aov()'
mod <- aov(Weight ~ Treat2, dataset)
summary(mod, split = list(Treat2 = list(1,2,3)))
```


## Esempio 9.5: I confronti multipli

Non sempre è possibile disegnare esperimenti che producano risultati analizzabili con pochi contrasti ortogonali pre-stabiliti; per esempio, nel caso del dataset 'mixture' abbiamo potuto definire tre contrasti ortogonali, ma non abbiamo potuto includere tra questi i confronti 'rimsulfuron vs miscela' e 'metribuzin vs miscela', che sarebbero stati interessanti e coerenti con le finalità dell'esperimento.

Molto spesso è utile confrontare tutte le possibili coppie di medie con una tecnica detto di **confronto multiplo a coppie** (*pairwise comparisons*). Più precisamente vi sono due tipi di approcci: 'tutti contro tutti' (confronti tipo "Tukey") e 'tutti contro uno' (confronti tipo "Dunnett")[@hsu_1996], che può essere il testimone, il migliore o il peggiore. Con il metodo di Tukey, il numero di contrasti è molto elevato, ed è pari a $n \times (n - 1) / 2$, dove $n$ è il numero di medie da confrontare. Con il metodo di Dunnett, il numero di contrasti si riduce a $n - 1$, e tale riduzione potrebbe essere importante per evitare le problematiche di molteplicità, di cui parleremo più avanti.

Bisogna tener presente che l'adozione di confronti a coppie non è particolarmente elegante perché implica molti test non pianificati e privi di un obiettivo chiaro [una sorta di "spray and pray", come è stato definito da @cousens_1988]. Inoltre, secondo lo scienziato inglese John Tukey: *tutto ciò che sappiamo del mondo ci insegna che gli effetti di A e B sono sempre diversi, purchè noi consideriamo un numero di decimali sufficientemente elevato. Pertanto, chiedersi se A e B siano diversi è sciocco*. Ciononostante, i confronti a coppie possono essere molto utili, sono di moda da quasi un secolo e quindi vale la pena conoscerli e di sapere come si eseguano con R.

Per il dataset "mixture", ci sono quattro medie da confrontare e, quindi, un totale di sei confronti a coppie che possono essere definiti come segue:

$$\left\{ {\begin{array}{*{20}{c}}
C_1 = \mu_1 - \mu_2 = 1 \cdot \mu_1 - 1 \cdot \mu_2 + 0 \cdot \mu_3 + 0 \cdot \mu_4 \\
C_2 = \mu_1 - \mu_3 = 1 \cdot \mu_1 - 0 \cdot \mu_2 - 1 \cdot \mu_3 + 0 \cdot \mu_4 \\
C_3 = \mu_1 - \mu_4 = 1 \cdot \mu_1 - 0 \cdot \mu_2 + 0 \cdot \mu_3 - 1 \cdot \mu_4 \\
C_4 = \mu_2 - \mu_3 = 0 \cdot \mu_1 + 1 \cdot \mu_2 - 1 \cdot \mu_3 + 0 \cdot \mu_4 \\
C_5 = \mu_2 - \mu_4 = 0 \cdot \mu_1 + 1 \cdot \mu_2 + 0 \cdot \mu_3 - 1 \cdot \mu_4 \\
C_6 = \mu_3 - \mu_4 = 0 \cdot \mu_1 + 0 \cdot \mu_2 + 1 \cdot \mu_3 - 1 \cdot \mu_4
\end{array}} \right.$$

La matrice dei coefficienti è:

$$K = \left[ {\begin{array}{rrrr}
1 & - 1 & 0 & 0\\
1 & 0 & - 1 & 0\\
1 & 0 & 0 & - 1\\
0 & 1 & - 1 & 0\\
0 & 1 & 0 & - 1\\
0 & 0 & 1 & - 1
\end{array}} \right]$$

Fortunatamente, la codifica manuale della matrice $K$ dei coefficienti non è necessaria, basta utilizzare la funzione `contrast()` (come nel Riquadro 9.6), assegnando all'argomento 'method' il valore 'tukey' o 'dunnett', a seconda del confronto prescelto. Se si utilizza l'argomento 'dunnett', di default, R confronta tutte le tesi con la prima in ordine alfabetico, che, in questo caso è metribuzin. In realtà, noi siamo più interessati al confronto con la miscela e quindi dobbiamo cambiare l'impostazione di default aggiungendo l'argomento 'ref' ed assegnandgli il valore '2', che fa riferimento al fatto che la miscela è la seconda tesi in ordine alfabetico. Per ottenere gli intervalli di confidenza possiamo utilizzare la usuale funzione `confint()` (Riquadro 9.8)


```{r}
# Riquadro 9.8

# Esempio 9.5
# Confronti multipli per il dataset 'mixture'

# Caricamento dei pacchetti
library(statforbiology)
library(multcomp)

# Caricamento dei dati
dataset <- getAgroData("mixture")

# Fitting di un modello ANOVA ad una via
model <- lm(Weight ~ Treat, data=dataset)

# Medie 'Least Squares'
muj <- emmeans(model, ~Treat)

# Confronti multipli a coppie (metodo Tukey)
contrast(muj, adjust="none", method="tukey")

## Confronti multipli a coppie (metodo Dunnett)
con <- contrast(muj, adjust="none", method="dunnett", ref = 2)
con

## Intervalli di confidenza
confint(con)
```


### Display a lettere

I risultati di un confronto multiplo a coppie possono essere presentati anche con un display a lettere, nel quale le medie seguite da lettere diverse sono significativamente diverse per un livello di probabilità di errore minore di quello predefinito, che è di solito $\alpha$ = 0.05.

Redigere un display a lettere manualmente è piuttosto facile, utilizzando la seguente procedura:

1.  ordinare le medie in senso crescente/decrescente
2.  partire dalla prima media e aggiungere la lettera A a questa media a tutte quelle che non sono significativamente diverse
3.  passare alla seconda media e aggiungere la lettera B a questa media e a tutte quelle che non sono significativamente diverse
4.  procedere analogamente con tutte le medie successive, finche non vengono più individuate differenze significative.

La procedura sopra descritta funziona bene solo con esperimenti bilanciati, mentre, più in generale, è preferibileutilizzare l'algoritmo *insert-and-absorb* [@piepho_2004], che è quello implementato nella funzione `cld()` del pacchetto 'multcomp' (Riquadro 8.9). Questa funzione richiede le EMM, così come calcolate dalla funzione `emmeans()`, la tipologia di correzione per la molteplicità (vedi la sezione successiva) e il display preferito; in genere si utilizzano le lettere maiuscole o minuscole, che non sono l'impostazione di default e debbono essere richieste utilizzando, rispettivamente l'argomento *Letters = 'LETTERS'* o *Letters = "letters"* (prestare attenzione alle lettere minuscole e maiuscole)


```{r message=FALSE, warning=FALSE, paged.print=FALSE}
# Riquadro 8.9

# Display a lettere
library(multcomp)
cld(muj, adjust="none", Letters=LETTERS)
```

Per concludere, non si può non menzionare il fatto che il *display* a lettere, pur essendo molto pratico e immediato da leggere, risponde solo a domande sulla significatività delle differenze, senza fornire indicazioni sulla direzione e l'entità di tali differenze. Per questo motivo, il suo impiego è spesso considerato una pratica poco elegante e quindi da scoraggiare.

### Correzione per la molteplicità

Avrete notato che in questo Capitolo abbiamo menzionato spesso il problema della 'molteplicità' ed è arrivato il momento di spiegare di cosa si tratti. Quando si stimano combinazioni lineari/non-lineari di parametri o di medie, soprattutto quando il loro numero è molto alto, si finisce per fare un elevato numero di test d'ipotesi simultanei. 

Consideriamo uno di questi test ed immaginiamo che l'ipotesi nulla sia rifiutata con un P-value di 0.04, che rappresenterebbe il cosiddetto **comparisonwise error rate** ($P_c$), cioè la probabilità di un falso positivo. Se ci fossero $n$ test simultanei e l'ipotesi nulla venisse rifiutata con un P-value di 0.04 in ognuno di essi, potremmo definire il cosiddetto **familywise error rate** ($P_f$), cioè la probabilità di avere almeno un falso positivo nell'intera 'famiglia' di test. Possiamo intuire che il *familywise error rate* sia più elevato del *comparisonwise error rate*, specialmente quando $n$ è alto; in particolare, la relazione tra $P_c$ e $P_f$ è:

$$P_f = 1 - (1 - P_c)^n$$

ed è ottenuta considerando che la probabilità di un singolo rifiuto corretto è $1 - P_c$, mentre, per $n$ test, la probabilità che tutti i rifiuti siano corretti è $(1 - P_c)^n$ (probabilità congiunta di eventi indipendenti). Avere almeno un rifiuto errato è l'evento complementare, la cui probabilità può essere calcolate per sottrazione, da cui deriva la formula indicata poco fa.

In pratica, se abbiamo $n = 10$ contrasti, e ciascuno viene rifiutato con $P_c = 0.04$, la probabilità di commettere almeno un errore è $1 - (1 - 0.04)^10 = 0.335$ ed è molto alta. Questo è ciò che si intende con il termine **problema della molteplicità**: ogni volta che effettuiamo un gran numero di inferenze simultanee, la probabilità di commettere almeno un errore (cioè un rifiuto errato) è molto più alta rispetto al tasso di errore di ciascun singolo test. **In generale, ignorare il problema della molteplicità, come nei Riquadri 9.8 e 9.9, non è considerata una pratica accettabile**.

Al contrario, da molto tempo vi è ampio consenso in letteratura sul fatto che si debba affrontare il problema della molteplicità prendendo decisioni statistiche basate sul *familywise error rate* anziché sul *comparisonwise error rate* [si veda, ad esempio, @chew_1976], cioè a dire, l'ipotesi nulla dovrebbe essere rifiutata quando $P_f < 0.05$ e non quando $P_c < 0.05$^[Con il termine *familywise error rate*, mi riferisco al tasso di errore globale di I specie per una specifica 'collezione'famiglia' di test d'ipotesi, che non coincide necessariamente con tutti i possibili test d'ipotesi dell'intero esperimento. Per riferirsi al *familywise error rate* per l'intero esperimento si dovrebbe invece usare il termine *experimentwise error rate*. In pratica, i due termini sono spesso usati in modo intercambiabile]. Più in dettaglio, la scelta del *familywise error rate* è necessaria quando [@onofri_2010]:

* abbiamo un numero relativamente elevato di test simultanei, tutti ugualmente importanti e in grado di condizionare l'esattezza delle nostre conclusioni generali, che tendono ad essere sbagliate anche se uno solo o pochi test sono sbagliati;
* dobbiamo confrontare tra loro genotipi o tecniche agricole e vogliamo evitare di escludere erroneamente uno di essi dal gruppo dei migliori. Infatti, quando il numero di trattamenti è elevato, la probabilità che almeno un trattamento venga erroneamente escluso dal lotto dei migliori può essere molto alta;
* in generale, vogliamo evitare i falsi positivi (cioè i rifiuti errati);
* vogliamo trarre conclusioni che si riferiscono all'intero insieme di contrasti simultanei. Ad esempio, abbiamo utilizzato un display a lettere e desideriamo affermare che *"i trattamenti seguiti da lettere diverse sono significativamente differenti ($P < 0.05$)"*. In questo caso, la conclusione si applica all'intero insieme di confronti e il *comparisonwise error rate* non è valido.

Al contrario, potremmo scegliere il *comparisonwise error rate* quando:

* dobbiamo saggiare solo pochi confronti molto rilevanti (problemi a contrasto singolo);
* dobbiamo confrontare genotipi o tecniche agricole e vogliamo evitare di includere erroneamente uno di essi nel gruppo dei migliori;
* in generale, vogliamo evitare i falsi negativi (cioè le erronee accettazioni).

Se decidiamo di utilizzare il *familywise error rate*, dobbiamo correggere il P-value osservato in base al numero di inferenze simultanee effettuate. Il metodo più naturale consiste nello sfruttare la relazione tra $P_c$ e $P_f$, nota come correzione di Sidak. Nel Riquadro 9.10, applichiamo questa correzione tramite calcoli manuali, considerando che il numero di contrasti simultanei è sei. Utilizziamo anche R manipolando l'argomento `adjust` nella funzione `contrast()`.

```{r}
# Riquadro 9.10

# Esempio 9.5 [segue]

# Correzione per la molteplicità con il metodo di Sidak

# Correzione manuale (sei test simultanei)
con <- contrast(muj, method = "pairwise", adjust = "none")
Pc <- as.data.frame(con)[,6]
Pf <- 1 - (1 - Pc)^6
Pf

# Con R
contrast(muj, method = "pairwise", adjust = "sidak")
```

Osserviamo che l'applicazione di questo tipo di correzione per la molteplicità rende il secondo confronto non più significativo. Una procedura alternativa, più diretta e molto più diffusa, è la cosiddetta correzione di Bonferroni, che si basa sulla seguente euristica (molto facile da calcolare, anche a mano):

$$\alpha_E = \alpha_C \cdot k$$

```{r}
### Riquadro 9.11

# Esempio 9.5 [segue]

# Correzione per la molteplicità con il metodo di Bonferroni
Pc * 6

# Con R
contrast(muj, method = "pairwise", adjust = "bonferroni")
```


Sia il metodo di Sidak sia quello di Bonferroni sono piuttosto conservativi, nel senso che forniscono valori di $P_f$ sovrastimati poiché non tengono conto della correlazione tra i contrasti. Esistono altre procedure di correzione [ad esempio le procedure di Holm, Hochberg, Hommel; @hsu_1996], ma sono tutte più o meno conservative, quindi poco utilizzate. In tempi relativamente recenti, un gruppo di scienziati americani ha sviluppato un metodo per tenere conto della correlazione tra contrasti, che si basa sulla distribuzione t di Student multivariata [@bretz_2011] e fornisce il *familywise error rate* in modo corretto o approssimativamente corretto. Questo è il metodo che viene applicato di default nella funzione `contrast()`, senza la necessità di alcuna specificazione (Riquadro 9.12).

```{r}
# Riquadro 9.12

# Esempio 9.5 [segue]
# Correzione per la molteplicità con il metodo di default
# basato sulla distribuzione t multivariato

contrast(muj, method="pairwise")

contrast(muj, method="dunnett", ref = 2)
```


Prima di concludere questa parte, è necessario sottolineare che il problema della molteplicità non riguarda solo gli MCP, ma può rappresentare un problema per tutti gli esperimenti, ogni volta che si testano simultaneamente un numero elevato di ipotesi.


### Procedure 'classiche' di confronto multiplo

In questo libro, i confronti a coppie sono inseriti nel contesto dei contrasti lineari, come, ad esempio, in Hsu (1996). In passato, i confronti multipli si basavano sulla determinazione di una differenza critica, in base alla quale due medie venivano considerate significativamente diverse quando la loro differenza superava la differenza critica. Nella letteratura scientifica si trovano molte procedure di questo tipo, tra le quali segnaliamo:

1.  Minima Differenza Significativa (MDS o LSD)
2.  *Honest Significant Difference* di Tukey (HSD)
3.  Test di Dunnett
4.  Test di Duncan
5.  Test di Newman-Keuls
6.  Test di confronto multiplo di Tukey

Il primo metodo corrisponde esattamente a quello che abbiamo utilizzato all'inizio, per fare confronti multipli 'tutti contro tutti', senza correzione per la molteplicità. Il secondo e il terzo metodo, se i dati sono bilanciati, corrispondono rispettivamente ai test di confronto 'tutti contro tutti' e 'uno contro tutti', con correzione per la molteplicità basata sul t multivariato. La HSD di Tukey può anche essere ottenuta utilizzando congiuntamente la funzione `aov()` per la stima del modello e la funzione `TukeyHSD()` per il confronto multiplo (Riquadro 9.13).

```{r}
# Riquadro 9.13

# Esempio 9.5 [segue]
# Tukey HSD per un modello lineare adattato con la funzione 'aov()' 
mod2 <- aov(Weight ~ Treat, data = dataset)
TukeyHSD(mod2)
```

Tutti gli altri test 'classici' adottano un meccanismo di correzione della differenza critica che non è in grado di considerare né il *comparisonwise error rate* né il *familywise error rate*, collocandosi in una posizione intermedia, non sempre facile da individuare e, pertanto, il loro utilizzo dovrebbe essere scoraggiato [@hsu_1996].

Come commento finale sulle procedure di confronto multiplo (MCP), è necessario considerare che questi metodi sono stati spesso abusati negli anni passati e i dibattiti con editori e revisori sono ancora oggi molto frequenti. In particolare, l'uso dei confronti a coppie è fortemente sconsigliato quando il trattamento sperimentale è rappresentato da una serie di dosi, tempi o altre variabili quantitative. Infatti, con queste variabili, le 'dosi' selezionate sono necessariamente campionate da un insieme più grande, ma l'interesse primario del ricercatore risiede comunque nel determinare l'andamento della risposta nell'intero intervallo di 'dosi' possibili; di conseguenza, l'adattamento di un modello di regressione, anziché l'esecuzione di confronti a coppie, risulta di solito molto più in linea con gli scopi originali del lavoro.

Inoltre, quando si abbiano esperimenti fattoriali, è abbastanza opportuno cercare di evitare di effettuare tutti i confronti a coppie per i livelli combinati dei fattori sperimentali, perchè essi sono molto numerosi e quindi implicano una correzione per la molteplicità estremamente severa, con conseguente riduzione della potenza statistica ed incremento del rischio di errori di II specie. In questa situazione, è, di solito, preferibile confrontare le medie di un fattore all'interno dei livelli livelli dell'altro, o degli altri fattori (si veda l'Esempio 10.3 nel Capitolo 10).


## Esempio 9.6: retro-trasformazione per il dataset 'insects'

Se l'analisi dei dati avesse richiesto l'adozione di una trasformazione stabilizzante (Cap. 8), anche le medie marginali saranno espresse nella scala trasformata e potrebbero non essere significative per la presentazione e l'interpretazione dei risultati. In questo caso, la tecnica più consigliabile è quella di riconvertire i dati sulla scala originale, attraverso una retro-trasformazione; ad esempio, se i dati sono stati trasformati nella radice quadrata, le EMM possono essere retro-trasformate, elevandole al quadrato e tornando così all'unità di misura originale.

Le retro-trasformazioni sono, a tutti gli effetti, combinazioni non-lineari dei parametri del modello e, quindi, possono essere eseguite con la funzione `gnlht()`, oppure, in modo più efficiente, con `emmeans()`, impostando l'argomento `type = "response"`.

A titolo di esempio, continuiamo le analisi del datase 'insect' (Esempio 8.2), che contiene i rilievi sul numero di insetti presenti sulle foglie di tabacco trattato con uno di tre insetticidi. Nel capitolo precedente abbiamo visto che, per evitare problemi con le assunzioni di base per i modelli lineari, questo dataset necessitava di una trasformazione logaritmica (Riquadro 8.5 e Fig. -@fig-figName110). Di conseguenza, le EMM sono anch'esse su scala logaritmica (Riquadro 9.13); se la loro unità di misura non fosse facilmente comprensibile, potremmo optare per la retro-trasformazione mediante la funzione inversa del logaritmo, che, per la prima media, sarebbe $\textrm{EMM} = e^{6.34} = 568.6$. Per ottenere le stime e gli errori standard, utilizziamo la funzione `emmeans()`, come mostrato nel Riquadro 9.14.

```{r}
#### Riquadro  9.14

# Esempio 9.6
# Retro-trasformazione per il dataset 'insects'

# Caricamento dei pacchetti
library(statforbiology)
library(emmeans)

# Caricamento dei dati
dataset <- getAgroData('insects')

# Fitting sui dati trasformati
modt <- lm(log(Count) ~ Insecticide, data = dataset)

# Medie marginali 
treatMeans <- emmeans(modt, ~Insecticide)
treatMeans

# Retro-trasformazione
retroMeans <- emmeans(modt, ~Insecticide, 
                      type = "response")
retroMeans

# Confronto con le medie marginali calcolate sui dati originali
emmeans(lm(Count ~ Insecticide, data = dataset),
        ~Insecticide)
```

Possiamo notare che le medie retro-trasformate sono diverse dalle medie sulla scala originale (Riquadro 9.14) e dovrebbero essere considerate come stimatori delle mediane sulla scala originale anziché delle medie^[Se i dati sono normalmente distribuiti sulla scala trasformata, la media e la mediana coincidono. Quando retro-trasformiamo con una qualunque funzione monotona alteriamo la media, ma l'ordine delle osservazioni non cambia, e, di conseguenza, non cambia neanche il valore centrale (cioè la mediana)], il che rappresenta un vantaggio. Infatti, poiché i dati nella scala originale erano asimmetrici (motivo per cui si è resa necessaria la trasformazione), le mediane rappresentano descrittori di tendenza centrale migliori rispetto alle medie.

Prima di concludere questa sezione, è necessario menzionare che la tecnica mostrata nel Riquadro 9.14 è utilizzabile ogni volta che la trasformazione è stata eseguita all'interno della funzione di adattamento del modello (guardate la linea: `modt <- lm(log(Count) ~ Insecticide, data = dataset)`), ed è riconosciuta dalla funzione `emmeans()`. Altrimenti, quando la trasformazione non è rilevabile automaticamente, o non è stata eseguita all'interno della funzione `lm()`, dobbiamo:

1. effettuare la trasformazione prima di adattare il modello
2. adattare il modello alla variabile trasformata
3. aggiornare la griglia di riferimento (*reference grid*) del modello e specificare quale tipo di trasformazione è stata effettuata (ad es., `tran = "inverse"`)
4. passare la griglia aggiornata alla funzione `emmeans()` (Riquadro 9.15)

Ad esempio, una trasformazione nel reciproco non viene automaticamente riconosciuta e, di conseguenza, la retrotrasformazione non viene effettuata.

```{r}
# Riquadro 9.15

# La trasformazione nel reciproco non è automaticamente riconosciuta
modt2 <- lm(1/Count ~ Insecticide, data = dataset)
emmeans(modt2, ~Insecticide, type = "response")

# Manipolare la griglia di riferimento
dataset$InvCount <- 1/dataset$Count
modt3 <- lm(InvCount ~ Insecticide, data = dataset)
updGrid <- update(ref_grid(modt3), tran = "inverse")
emmeans(updGrid, ~Insecticide, type = "response")
```

Questo metodo si può utilizzare con numerose funzioni, come, ad esempio "identity", "1/mu\^2", "inverse", "reciprocal", "log10", "log2", "asin.sqrt" e "asinh.sqrt".

Un approccio analogo può essere utilizzato se vogliamo effettuare la trasformazione di Box-Cox nella sua forma semplificata ($W = Y^{\lambda}$), utilizzando un valore $\lambda$ diverso da quelli 'semplici' (cioè diverso da 1, 0, 0.5 o -1). Ad esempio, se vogliamo utilizzare $\lambda = 0.25$, dobbiamo operare in modo simile a quello descritto in precedenza, ma utilizzando la funzione `make.tran()`, come evidenziato nel Riquadro 9.16.

```{r}
# Riquadro 9.16

# Un'altra possibilità per retrotrasformare
dataset$lCount <- dataset$Count^0.25
mod4 <- lm(lCount ~ Insecticide, data = dataset)
updGrid <- update(ref_grid(mod4), 
                  tran = make.tran("power", 0.25))
emmeans(updGrid, ~Insecticide, type = "response")
```

## Esempio 9.7: Previsioni e previsioni inverse

Per i modelli di regressione lineare o non lineare, lavorare con le medie è solitamente irrilevante, mentre può essere necessario utilizzare il modello per fare previsioni, ovvero per calcolare la risposta attesa con un certo valore della variabile indipendente oppure per calcolare quale valore di una variabile indipendente consente di ottenere la risposta voluta  (previsione inversa). Anche le previsioni possono essere considerate combinazioni lineari o non lineari dei parametri del modello e possono essere calcolate con R, utilizzando una delle numerose funzioni disponibili, come `predict()`, `emmeans()`, `glht()` e `gnlht()`.

A titolo di esempio, possiamo considerare i dati 'Ammi94', relativi a un esperimento per definire la relazione tra la densità di *Ammi majus* (un'importante infestante di diverse colture primaverili nell'Italia centrale) espressa come numero di piante per metro quadrato e la resa del girasole in tonnellate per ettaro. Le diverse densità delle infestanti sono state ottenute con semina manuale, mentre i dati di resa rappresentano la media di quattro repliche [@onofri_1994]. Il dataset è disponibile nel pacchetto `statforbiology` ed è analizzato nel riquadro 9.17, dove viene adattato un semplice modello di regressione lineare, visualizzando poi le due stime (intercetta e pendenza, ovvero $\beta_0$ e $\beta_1$).

```{r}
# Riquadro 9.17

# Esempio 9.7
# Previsioni e previsioni inverse dopo una regressione lineare
# Relazione Densità/Produzione per Ammi majus

# Caricamento dei pacchetti
library(statforbiology)
library(multcomp)
library(emmeans)

# Caricamento dei dati
dataset <- getAgroData("Ammi94")
dataset

# Regressione lineare semplice
mod <- lm(Yield ~ Density, data = dataset)
summary(mod)
```

In un esperimento del genere, vi sono due interessi fondamentali:

1. Prevedere la resa con misurazioni precoci della densità delle infestanti (previsione);
2. Determinare la densità delle infestanti che provoca un certo livello di perdita di resa (previsione inversa).

Queste stime possono essere ottenute come combinazioni lineari o non lineari. Ad esempio, immaginiamo di voler determinare il livello di resa previsto con 10 piante di *Ammi majus* per metro quadrato. Ci sono tre possibilità:

1. Utilizzare la funzione `glht()` per adattare un contrasto $C = 1 \times \beta_0 + 10 \times \beta_1$, dove i parametri $\beta_0$ e $\beta_1$ sono, rispettivamente, l'intercetta e la pendenza del modello lineare;
2. Utilizzare la funzione `predict()` e passare un dataframe (non un vettore!) contenente il livello di densità per la previsione (argomento 'newdata');
3. Utilizzare la funzione `emmeans()`, passando il livello di densità come dataframe all'argomento 'at'.

Tutte e tre le possibilità sono illustrate nel Riquadro 9.18; i risultati sono, ovviamente, del tutto equivalenti.

```{r}
# Riquadro 9.18

# Esempio 9.7 [segue]

# Tre metodi per le previsioni

# 1. Uso di 'glht()'##################
# Definire la matrice della combinazione
K <- matrix(c(1, 10), nrow = 1, ncol = 2)
summary(glht(mod, linfct = K))

# 2. Uso di 'predict()' ################
predict(mod, newdata = data.frame(Density= c(10)), se.fit = T)

# 3. Uso di 'emmeans()' ####################
emmeans(mod, ~Density, at = data.frame(Density= c(10)))
```


Immaginiamo ora di voler stimare il livello di densità delle malerbe che provoca una riduzione della resa del 10%. Considerando che la resa senza malerbe è di 2.403 tonnellate per ettaro (l'intercetta stimata più sopra), una riduzione della resa del 10% corrisponde ad una resa pari a $2.403 - 0.1 \times 2.403 = 2.163$, cioè $(2,163 - \beta_0)/\beta_1$. Quest'ultima equazione è intrinsecamente non lineare; pertanto, per la stima, si deve utilizzare la funzione `gnlht()`, come mostrato nel Riquadro 9.19.

```{r}
# Riquadro 9.19

# Esempio 9.7 [segue]

# Previsione inversa con gnlht()

gnlht(mod, func = list(~(21.53 - b0)/b1), 
      parameterNames = c("b0", "b1"))
```


## Esercizi

1. Considerare gli esercizi da 5 a 7 nel Capitolo 4. Per tutti questi esercizi, dopo essersi accertati se è necessaria una trasformazione per soddisfare le ipotesi di base per i modelli lineari, eseguire il test di confronto multiplo, adottando una correzione appropriata per la molteplicità.



